臺灣桃園地方法院刑事判決
111年度訴字第29號
公  訴  人  臺灣桃園地方檢察署檢察官   
被      告  謝文逢



指定辯護人  本院公設辯護人王暐凱
上列被告因偽造有價證券等案件，經檢察官提起公訴（110年度
偵字第42090號），本院判決如下：
    主  文
謝文逢犯偽造有價證券罪，處有期徒刑壹年捌月。緩刑伍年，並
應依附件所示內容向邱菊花支付損害賠償。
未扣案如附表所示本票上關於偽造「謝楊阿梅」為共同發票人部
分沒收之。
    事  實
謝文逢於民國97年7月間，因需款孔急，欲以支票貼現方式籌得
資金，乃向林長明借款新臺幣（下同）389萬元，並由林長明持
謝文逢所交付之支票數張以支票貼現方式向湯國清借款389萬元
，嗣因上開支票經提示後均無法兌現，林長明遂要求謝文逢清償
上開借款。詎謝文逢明知未得其母謝楊阿梅之同意或授權，竟基
於意圖供行使之用而偽造有價證券及意圖為自己不法之所有而詐
欺得利之犯意，於97年10月14日，先後在桃園縣中壢市（現改制
為桃園市中壢區，下同）民權路4段588號之住處、桃園市○○區○○
路0段000巷00弄00號之林長明住處等地，在如附表所示本票之發
票人欄，除簽署自己名字及按捺指印外，並偽造「謝楊阿梅」之
署名及指印各1枚，用以表示謝楊阿梅願與其為共同發票人之意
，以此方式偽造有價證券，再持以交付林長明而行使之，致林長
明陷於錯誤而同意謝文逢以新債清償方式展延清償借款債務之時
限，謝文逢因而取得延期清償債務之利益。嗣因湯國清持林長明
所交付之上開本票向本院聲請本票裁定准許後，謝楊阿梅旋對湯
國清提起確認本票債權不存在之訴訟，經本院將上開本票送請內
政部警政署刑事警察局鑑定後，始悉上情。
    理  由
一、認定犯罪事實所憑之證據及理由
    上開犯罪事實，業據被告謝文逢於偵訊、本院準備程序及審
    理時坦承不諱（見臺灣桃園地方檢察署109年度他字第9218
    號卷【下稱他卷】第112頁；本院111年度訴字第29號卷【下
    稱本院卷】第39、72頁），且經告訴人邱菊花即被害人林長
    明之妻於偵訊時（見他卷第55、56、111、112頁）、被害人
    謝楊阿梅於警詢時（見他卷第91、92頁）證述明確，核與被
    害人林長明於另案即本院98年度壢簡字第198號民事事件言
    詞辯論時證述情節相符（見本院98年度壢簡字第198號卷宗
    影卷第20、21頁），並有支票影本（見他卷第23至27頁）、
    借據影本（見他卷第13頁）、偽造之本票影本（見他卷第29
    頁）、內政部警政署刑事警察局98年6月16日刑鑑字第09800
    72966號鑑定書、被告之指紋登記卡、本院98年度壢簡字第1
    98號民事簡易判決（見本院98年度壢簡字第198號卷宗影卷
    第37至39、58至59頁）在卷可稽，足認被告前揭任意性自白
    與事實相符，可以採信。綜上所述，本案事證明確，被告犯
    行堪以認定，應依法論科。
二、論罪科刑
　　㈠新舊法比較
　　　⒈按行為後法律有變更者，適用行為時之法律，但行為後
        之法律有利於行為人者，適用最有利於行為人之法律，
        刑法第2條第1項定有明文。查被告行為後，刑法第339
        條規定業於103年6月18日修正公布，並自同年月20日施
        行，修正前刑法第339條規定為：「意圖為自己或第三
        人不法之所有，以詐術使人將本人或第三人之物交付者
        ，處5年以下有期徒刑、拘役或科或併科1,000元以下罰
        金。以前項方法得財產上不法之利益或使第三人得之者
        亦同。前2項之未遂犯罰之。」，修正後則規定：「意
        圖為自己或第三人不法之所有，以詐術使人將本人或第
        三人之物交付者，處5年以下有期徒刑、拘役或科或併
        科50萬元以下罰金。以前項方法得財產上不法之利益或
        使第三人得之者，亦同。前2項之未遂犯罰之。」，刑
        法第339條第2項規定經比較新舊法結果，新法提高法定
        刑上限，修正後規定並未較有利於被告，依刑法第2條
        第1項前段規定，自應適用行為時即修正前刑法第339條
        第2項規定。
　　　⒉另被告行為後，刑法第201條第1項規定雖於108年12月25
        日修正公布，並自同年月27日施行，修正前刑法第201
        條第1項規定：「意圖供行使之用，而偽造、變造公債
        票、公司股票或其他有價證券者，處3年以上10年以下
        有期徒刑，得併科3,000元以下罰金。」，修正後刑法
        第201條第1項則規定：「意圖供行使之用，而偽造、變
        造公債票、公司股票或其他有價證券者，處3年以上10
        年以下有期徒刑，得併科9萬元以下罰金。」，然本次
        修正目的係將原本尚須適用刑法施行法第1條之1第2項
        規定計算得出之罰金數額，直接規定為法定罰金刑度，
        以減少法律適用之複雜度，增加法律明確性，並無改變
        構成要件之內容，亦未變更處罰之輕重，自無新舊法比
        較之問題，而應依一般法律適用原則，適用裁判時法即
        修正後刑法第201條第1項規定。
　　㈡按行使偽造之有價證券以使人交付財物，本即含有詐欺之
      性質，如果所交付之財物即係該證券本身之價值，其詐欺
      取財仍屬行使偽造有價證券之行為，固不另論以詐欺取財
      罪；但如行使該偽造之有價證券，係供擔保或作為新債清
      償而借款或延期清償，則其借款或延期清償之行為，已屬
      行使偽造有價證券行為以外之另一行為，即應併論以詐欺
      取財或詐欺得利罪（最高法院108年度台上字第3163號判
      決意旨參照）。另按刑法第339條第1、2項分別規定詐欺
      取財罪及詐欺得利罪，前者之行為客體係指可具體指明之
      財物，後者則指前開財物以外之其他財產上之不法利益，
      無法以具體之物估量者而言，如取得債權、免除債務、延
      期履行債務或提供勞務等（最高法院86年度台上字第3534
      號、108年度台上字第4127號判決意旨參照）。查被告偽
      造如附表所示本票，並持以向林長明行使，係為清償其對
      於林長明所負之借款債務，業據被告供承明確（見本院卷
      第39頁），是被告係以新債清償方式，取得延期清償債務
      之利益，揆諸上開說明，自應同時構成偽造有價證券罪、
      詐欺得利罪。故核被告所為，係犯刑法第201條第1項之偽
      造有價證券罪及修正前刑法第339條第2項之詐欺得利罪。
　　㈢被告於附表所示之本票偽造「謝楊阿梅」署名及指印之行
      為，係其偽造有價證券之階段行為，又被告偽造有價證券
      後持以行使，行使有價證券之低度行為應為偽造有價證券
      之高度行為所吸收，均不另論罪。
　　㈣被告係以一行為，同時觸犯偽造有價證券罪及詐欺得利罪
      ，為想像競合犯，應從一重之偽造有價證券罪處斷。
　　㈤按犯罪之情狀顯可憫恕，認科以最低度刑仍嫌過重者，得
      酌量減輕其刑，刑法第59條定有明文。另刑法第201條第1
      項偽造有價證券罪之法定最低本刑為3年以上有期徒刑，
      考其立法意旨在維護市場秩序、保障交易信用，然同為偽
      造有價證券之人，其原因動機不一，犯罪情節未必盡同，
      或有專以偽造大量之有價證券販售圖利，亦有僅止於供作
      借款之擔保或作為新債清償而取得延期清償之時限，其偽
      造有價證券行為所造成危害社會之程度自屬有異，法律科
      處此類犯罪，所設之法定最低本刑卻同為3年以上有期徒
      刑，不可謂不重，於此情形，倘依其情狀處以適當徒刑，
      即足以懲儆，並可達防衛社會之目的者，自非不可依客觀
      之犯行與主觀之惡性二者加以考量其情狀，是否有可憫恕
      之處，適用刑法第59條之規定酌量減輕其刑，期使個案裁
      判之量刑，能斟酌至當，符合比例原則。查被告偽造如附
      表所示之本票，固非可取，然其係為以新債清償方式獲取
      展延清償債務之利益，且偽造本票之數量僅1紙，尚非專
      以偽造大量之有價證券販售圖利之情形，對於金融秩序之
      危害尚非重大；又被告本人亦同為如附表所示本票之發票
      人，仍須就自己簽發本票部分負擔本票債務，況被告與告
      訴人已達成和解，並按期給付中，有和解書、匯款單及本
      院辦理刑事案件公務電話紀錄在卷可佐（見他卷第117頁
      ；本院卷第75、77頁），可見被告與單純擾亂金融秩序之
      經濟犯罪者，仍屬有間。本院衡酌被告上開客觀犯行及主
      觀惡性等情狀，認被告犯罪之情狀顯可憫恕，科以最低度
      刑仍嫌過重，爰就被告上開偽造有價證券之犯行，依刑法
      59條規定酌減其刑。
　　㈥爰以行為人之責任為基礎，審酌被告冒用他人名義共同簽
      發本票並持以行使，獲得展延清償借款債務之利益，破壞
      本票在交易市場上具備之信用性，影響金融交易秩序，所
      為應予非難；惟念及被告始終坦承犯行，且與告訴人達成
      和解，並分期履行賠償責任，業如前述，被害人謝楊阿梅
      亦表示願意原諒被告，有諒解書附卷可憑（見他卷第199
      頁），可認犯後態度良好；兼衡被告係為延期清償借款債
      務，遂以自己及被害人謝楊阿梅為共同發票人，被告亦負
      有本票發票人責任，犯罪情節尚非嚴重；衡酌被告未曾因
      犯罪經法院判處罪刑確定，有臺灣高等法院被告前案紀錄
      表在卷可參，素行尚可；並考量被告犯罪之動機、目的、
      手段、智識程度及生活狀況等一切情狀，量處如主文所示
      之刑，以資懲儆。
　　㈦被告前未曾因故意犯罪受有期徒刑以上刑之宣告，有臺灣
      高等法院被告前案紀錄表在卷可按，本院審酌其因一時失
      慮而致罹刑典，犯後已坦承犯行，並與告訴人達成和解，
      願按期履行賠償責任，業如前述，足見其欲積極彌補告訴
      人所受損失，堪認被告已知悔悟，經此偵審程序及罪刑之
      宣告後，應當知所警惕，信無再犯之虞，本院因認所宣告
      之刑，以暫不執行為適當，爰依刑法第74條第1項第1款規
      定，併宣告緩刑5年，以啟自新。又為督促被告確實履行
      其對告訴人之賠償內容，兼顧告訴人之權益，確保緩刑宣
      告可收之具體成效，自有賦予被告一定負擔之必要，是依
      刑法第74條第2項第3款規定，命被告應依附件所示之賠償
      內容履行，以觀後效。至被告若違反上開應負擔之事項且
      情節重大，足認原宣告之緩刑難收其預期效果，而有執行
      刑罰之必要者，依刑法第75條之1第1項第4款規定，得撤
      銷緩刑宣告，執行宣告刑，併此敘明。
三、沒收
　　㈠按偽造之有價證券，不問屬於犯人與否，沒收之；又票據
      之偽造或票據上簽名之偽造，不影響於真正簽名之效力，
      刑法第205條、票據法第15條分別定有明文。從而，二人
      以上共同在本票之發票人欄簽名，如其中部分共同發票人
      係偽造，僅應將偽造發票人之部分宣告沒收，不得將該本
      票全部沒收（最高法院109年度台上字第4820號判決意旨
      參照）。又偽造有價證券上所偽造之印文或署押，係屬偽
      造有價證券之一部分，已因偽造有價證券之沒收而包括在
      內，自不應重為沒收之諭知（最高法院89年度台上字第37
      57號判決意旨參照）。查未扣案如附表所示之本票1紙，
      就被告為發票人部分係屬真正，僅就偽造「謝楊阿梅」為
      共同發票人部分屬於偽造之有價證券，揆諸上開說明，僅
      應就上開本票關於「謝楊阿梅」為共同發票人部分，依刑
      法第205條規定宣告沒收。至上開本票上偽造「謝楊阿梅
      」署押部分，屬於偽造「謝楊阿梅」為共同發票人之本票
      內容一部分，已因前開本票偽造共同發票人部分之沒收而
      包含在內，自無庸再為沒收之諭知。
　　㈡被告偽造如附表所示之本票，而獲取得延期清償借款債務
      之利益，雖屬被告實行本案偽造有價證券、詐欺得利犯行
      之犯罪所得，然上開利益客觀上難以估算，且被告就其自
      己簽發本票部分，仍負清償責任，嗣於偵查中亦與告訴人
      達成和解，並分期給付中，若就此部分之犯罪所得諭知沒
      收或追徵，容有過苛之虞，亦欠缺刑法上之重要性，爰依
      刑法第38條之2第2項規定不予宣告沒收或追徵。​​​​​​​
據上論斷，應依刑事訴訟法第299條第1項前段，判決如主文。
本案經檢察官劉威宏提起公訴，檢察官劉倍到庭執行職務。
中　　華　　民　　國　　111 　年　　6 　　月　　15　　日
           　　　 刑事第十八庭  審判長法官  陳囿辰

                                      法官  姚懿珊

                                      法官　羅文鴻
以上正本證明與原本無異。
如不服本判決應於收受判決後20日內向本院提出上訴書狀，並應
敘述具體理由。其未敘述上訴理由者，應於上訴期間屆滿後20日
內向本院補提理由書(均須按他造當事人之人數附繕本)「切勿逕
送上級法院」。 
　　　　　　　　　　　　　　      　書記官　林佳穎
中　　華　　民　　國　　111 　年　　6 　　月　　15　　日
附錄本案論罪科刑法條：
中華民國刑法第201條第1項
意圖供行使之用，而偽造、變造公債票、公司股票或其他有價證
券者，處3年以上10年以下有期徒刑，得併科9萬元以下罰金。
修正前刑法第339條第2項
以前項方法得財產上不法之利益或使第三人得之者，亦同。
附表：
票據號碼 發票人 發票日 票面金額 （新臺幣） 偽造署押之數量 CH787010 謝文逢 謝楊阿梅 97年10月14日 389萬元 偽造「謝楊阿梅」之署名及指印各1枚 

附件：
應支付告訴人之賠償內容 謝文逢應給付邱菊花新臺幣120萬元整。給付方式：自民國111年6月起至116年5月止，按月於每月15日前給付新臺幣2萬元。